【裁判字號】    97,台上,2291
【裁判日期】    970529
【裁判案由】    貪污
【裁判全文】
最高法院刑事判決            九十七年度台上字第二二九一號
上  訴  人  甲○○
選任辯護人  劉紀翔律師
上列上訴人因貪污案件，不服台灣高等法院中華民國九十七年一
月二十九日第二審更審判決（九十六年度上更(二)字第五六二號，
起訴案號：台灣台北地方法院檢察署九十二年度偵字第一四三九
二、一四三九三號），提起上訴，本院判決如下：
    主  文
原判決撤銷，發回台灣高等法院。
    理  由
本件原判決認定上訴人甲○○有其事實欄所載之犯行，因而撤銷
第一審諭知上訴人無罪之判決，改判依行為時連續犯規定，論上
訴人連續犯公務員侵占職務上持有之非公用私有財物罪，處有期
徒刑伍年陸月，褫奪公權伍年，並為所得財物追繳並發還被害人
之諭知；固非無見。
惟查：(一)、貪污治罪條例第六條第一項第三款之「侵占職務上持
有之非公用私有財物罪」，以該財物依一定之原因先歸屬於行為
人自己之實力支配下，至歸屬之原因不問基於法令、契約或法律
行為以外之適法行為皆可，而後行為人基於不法之意圖將該財物
據為己有，始克相當。此項構成犯罪要件之事實，不但應於判決
事實欄詳加記載，即理由欄亦應將其認定犯罪事實所憑之證據及
其認定之理由，詳予論述，始足為適用法律及判斷其適用法律是
否適當之根據。原判決事實認定上訴人連續犯公務員侵占職務上
持有之非公用私有財物罪，其中原判決附表一所示單據，乃上訴
人於民國八十七年二月五日以廣興里辦公處函台北縣新店市公所
（下稱新店市公所），擬動支水源回饋金五十萬元（新台幣，下
同）作為位於廣興里境內之「長福巖清水祖師廟」（下稱祖師廟
）信徒里民進香環島旅遊之用，不足額由各參加者平均負擔，並
檢具活動表、經費動支概算表等為據，經新店市公所函復同意，
旋即指示負責該次旅遊交通之龍城公司業務經理卓紋滿，將該次
旅遊所有交通及食宿發票、收據均開立新店市公司之抬頭，彙整
交由里幹事莊守寬持向新店市公所據以為祖師廟申領水源回饋金
五十萬元之補助金額予以侵占；原判決附表二、三及四所示收據
、發票，乃上訴人於八十七年五月十三日、八十八年五月二十四
日、八十九年五月二十五日先後以廣興里辦公處函新店市公所，
擬動支水源回饋金作為祖師廟辦理民俗慶典活動之用，經新店市
公所函復同意後，向商家索取收據、發票，自行填寫，連同祖師
廟出具之收據，書具領據交由里幹事莊守寬向新店市公所申領，
該附表二部分侵占十萬零四十元，附表三部分侵占十六萬二千元
，附表四部分侵占十萬元；附表五所示收據、發票，乃上訴人以
廣興里辦公處函新店市公所，擬動支台北縣議會議長許再恩撥給
廣興里作為地方建設經費之議員統籌分配款（下稱議長補助款）
，經新店市公所函復同意後，向商家索取收據、發票，自行填寫
，連同祖師廟出具之收據，書具領據交由里幹事莊守寬向新店市
公所申領，僅將其中二十五萬元交付乙○○，其餘五萬元占為己
有等情。理由說明僅就原判決附表一所示水源回饋金五十萬元之
動支部分，依卓紋滿所證，該次旅遊，相關食宿消費係由祖師廟
人員當場結清，並同時開立收據及發票，而上訴人又不在場，倘
若祖師廟無意申領補助，則廟方人員於見到單據之抬頭遭登載為
新店市公所，豈有可能會不立刻阻止，而仍任由隨車小姐收集高
達數十萬元之單據提供給上訴人？且卷附祖師廟之帳目表對於本
次旅遊僅記載支出十六萬八千九百十元（包括丙○○支付九萬元
、辦桌九萬元、保險等項），核與該附表一所示單據總額為六十
四萬五千二百四十五元間，存有將近四十八萬元之落差，認祖師
廟確實有同意上訴人以相關旅遊消費之單據向新店市公所申領補
助；另原判決附表二編號五、附表四編號四及附表五編號三至五
收據上之「廣興長福岩清水祖師」及「丙○○」之印文，附表三
編號四收據上之「廣興庄清水祖師公記」之印文，均為真正，認
該附表二、三、四及五所示各項活動補助費，亦係清水祖師廟委
由上訴人向新店市公所申請上開活動補助等語。惟查：原判決附
表一所示水源回饋金五十萬元之動支部分，證人即祖師廟主任委
員丙○○、財務委員乙○○均否認該次環島旅遊委由上訴人向新
店市公所申請以水源回饋金補助等語。證人即龍城公司業務經理
卓紋滿於第一審審理中證述：其負責八十七年間清水祖師廟進香
環島旅遊業務，旅遊之車資部分是其到廟裡去收取；至於食宿費
用則由廟裡人員直接支付予餐廳及旅社，食宿單據都是隨車小姐
跟廟裡的人一起付錢，由店家當場開立後交給隨車小姐帶回，各
項單據，由其整理後一併交予上訴人，車資發票之抬頭即台北縣
新店市公所名稱係依據上訴人指示所開立，該次旅遊活動上訴人
並未參與。證人即清水祖師廟主任委員丙○○亦稱：旅遊經費大
部分都由財務委員乙○○拿給龍城公司各等語（見一審卷第二四
三至二四七、一四０頁，原審九十三年十一月十日審判筆錄）；
亦即新店市公所支出傳票後所附如原判決附表一所示之收據、發
票，確實都是該次環島旅遊活動過程中相關食宿交通費用之支出
單據，而消費當時是由乙○○或參與旅遊活動之廟方人員當場支
付，並由店家開立收據、發票交由龍城公司隨車小姐帶回交予卓
紋滿整理後將相關單據轉交上訴人。至原判決附表二至五所示祖
師廟之北管、神將、戲團等收據部分，證人丙○○否認有以辦理
民俗慶典活動為由，經由上訴人申領補助，並證稱神將、北管等
係由信徒自己擔任，廟方只有包個紅包意思意思，上訴人從未告
知要向新店市公所請領補助之事等語（見九十一年度他字第一四
五九號卷第二八至二九頁），並提出證人林金清、林敏、張啟民
於原法院前審證稱：彼等與祖師廟為生意往來均未開立收據等情
（見原審上訴卷第一五四、一五五、一五八、一五九頁）。而原
判決附表三編號一至四、附表四編號一至三所示之收據，係上訴
人向各該商店索取蓋有店章之空白收據自行填寫內容，持向新店
市公所申請回饋金。則上開活動補助動支水源回饋金、議長補助
款，均係上訴人以廣興里辦公處名義提出，其申請究係上訴人利
用職務上之機會，假藉祖師廟信徒里民進香環島旅遊、祖師廟於
八十七年六月、八十八年六月、八十九年六月間辦理民俗慶典活
動及祖師廟於八十九年二月舉辦民俗慶典活動名義申請動支水源
回饋金補助名義之詐術而取得，抑係祖師廟因上開信徒里民進香
環島旅遊、慶典活動委由上訴人申請動支水源回饋金補助、議長
補助款？若係祖師廟委由上訴人申請補助，上訴人要求祖師廟提
供單據即可，何需自行蒐集申請補助之收據、發票？何以上訴人
就原判決附表一部分申請補助五十萬元，附表二部分申請補助二
十九萬三千二百四十元，附表三部分申請補助十六萬二千元，附
表四部分申請補助二十五萬五千元，附表五部分申請補助三十萬
元，僅將該附表二申領補助金額中之十九萬三千二百元，附表四
申領補助金額中之十五萬五千元，附表五申領補助金額中之二十
五萬元交付祖師廟，餘款均未交付，而祖師廟未加聞問？均有待
查明釐清。又證人即祖師廟財務委員乙○○自調查站起迄原審審
理時，均否認收受任何補助款項，指稱祖師廟並未申請如原判決
附表一至五所示之補助金額等詞，且執卷附祖師廟自八十六年十
月起至九十年一月止之收支帳目表並未有上開補助金額之記載（
見九十一年度他字第六一六二號卷第四二至五九頁），如係祖師
廟委由上訴人申請動支水源回饋金補助、議長補助款，何以身為
祖師廟主任委員之丙○○、擔任財務委員之乙○○均一再否認？
原判決雖認該附表二編號五、附表四編號四及附表五編號三至五
收據上之「廣興長福岩清水祖師」及「丙○○」之印文，附表三
編號四收據上之「廣興庄清水祖師公記」之印文，均為真正，然
乙○○於第一審法院審理時堅決否認該領據上「乙○○」之印文
為其所有（見一審卷第一三六、一三九頁），丙○○則指稱係遭
被告盜用等語，而該領據上「乙○○」之印文，與廟方於新店地
區農會帳戶之「乙○○」印文，以肉眼加以觀察，兩者字跡之粗
細似有不同；且「李」字之子部，與邊框之距離，亦有差別（見
一審卷第七八頁），則上開收據及領據上「廣興長福岩清水祖師
」、「廣興庄清水祖師公記」及「乙○○」「丙○○」印文是否
出於偽造、盜用？或由丙○○或乙○○蓋印提供？倘部分收據及
領據係丙○○或乙○○蓋印提供，其目的究係僅供上訴人持向新
店市公所詐領補助之便利，或因祖師廟委由上訴人請領補助之配
合作業？能否僅因上開印文真正，即認祖師廟委由上訴人請領補
助？亦有查究之必要。此與認定事實、適用法律有重要關係，在
客觀上認為應行調查之證據，又非不易調查或不能調查，而原審
未依法加以調查，復未就祖師廟委由上訴人申請動支水源回饋金
補助、議長補助款所憑之證據及其認定之理由，詳加論述，遽認
侵占職務上持有之非公用私有財物，非惟判決理由不備，亦有應
於審判期日調查之證據未予調查之違法。(二)、科刑之判決，得就
起訴之犯罪事實，變更檢察官所引應適用之法條者，係指法院得
在起訴事實同一之範圍內，亦即不變更起訴之犯罪事實，始得自
由認定事實，適用法律。貪污治罪條例第五條第一項之「利用職
務上之機會，詐取財物罪」與同條例第六條第一項第三款之「侵
占職務上持有之財物罪」，二罪之構成要件，一為自始即以欺罔
之方法騙取他人之財物；一為所侵占之財物，須依一定之原因先
歸屬於行為人之實力支配下，並不相同，犯罪之基本事實亦有差
異。本件檢察官起訴書認上訴人觸犯貪污治罪條例第五條第一項
之「利用職務上之機會，詐取財物罪」，且犯罪事實載明：「清
水祖師廟」舉辦如原判決附表所示之進香環島旅遊及民俗慶典等
活動，並無申請「水源回饋金」補助，竟自八十七年間起至九十
年間止，連續利用其擔任新店市廣興里里長得以申請「水源回饋
金」之職務上機會，佯以「清水祖師廟」舉辦前揭進香環島旅遊
及民俗慶典活動等事由，向新店市公所申請動支「水源回饋金」
等語，並無一語涉及上訴人侵占職務上持有之非公用私有財物，
可見檢察官係以利用職務上之機會，詐取財物罪起訴，起訴書似
未敘及侵占職務上持有之非公用私有財物之事實。原審變更檢察
官所引應適用之貪污治罪條例第五條第一項第二款公務員利用職
務上之機會詐取財物罪，論處上訴人行為時同條例第六條第一項
第三款公務員侵占職務上持有之非公用私有財物罪刑，並未敘明
變更之詳細理由，亦有判決理由不備之可議。上訴意旨雖未指摘
及此，惟為本院得依職權調查之事項，應認仍有撤銷原判決發回
更審之原因。又原判決說明不另為無罪諭知部分，公訴人認與論
罪科刑部分有裁判上一罪關係，基於審判不可分原則，應併予發
回，附說明之。
據上論結，應依刑事訴訟法第三百九十七條、第四百零一條，判
決如主文。
中    華    民    國  九十七  年    五    月  二十九  日
                      最高法院刑事第九庭
                          審判長法官  洪  文  章
                                法官  王  居  財
                                法官  郭  毓  洲
                                法官  黃  梅  月
                                法官  邱  同  印
      本件正本證明與原本無異
                                      書  記  官
中    華    民    國  九十七  年    六    月    四    日
                                                      v


司法院資訊處製作；財團法人民間司法改革基金會備份。
